臺中高等行政法院判決
　　　　　　　　　　　　　　　　　　 94年度訴字第00145號
　　　　　　　　　　　　　　　.
原　　　告　甲○○
被　　　告　彰化縣政府
代　表　人　乙○○
訴訟代理人　戊○○
　　　　　　丁○○
上列當事人間因採取土石事件，原告不服經濟部中華民國94年1
月20日經訴字第09406120850號訴願決定，提起行政訴訟。本院
判決如下︰
　　主  文
訴願決定及原處分均撤銷。
訴訟費用由被告負擔。
　　事  實
一、事實概要：
    緣原告於民國(下同)92年6月26日經彰化縣警察局二林分局
    (下稱二林分局)員警當場查獲其未經申請許可，擅自僱用訴
    外人陳友忠於其配偶謝寶蓮所有坐落彰化縣芳苑鄉○○段
    1466地號等6筆土地(下稱系爭土地)上採取土石，並堆置於
    同段273、283、283-2地號土地，乃以92年6月27日林警行字
    第0920011745號函報被告依法裁處。經被告依土石採取法第
    36條規定，以93年8月13日府建土字第0930156672A號違反土
    石採取法處分書裁處原告新臺幣(下同)100萬元罰鍰，並命
    其於文到7日內辦理整復作業及禁止繼續採取土石，且不得
    將已採取土石外運。原告不服，提起訴願遭駁回，遂提起本
    件行政訴訟。
二、兩造聲明：
    (一)原告聲明求為判決：訴願決定及原處分均撤銷。
　　(二)被告聲明求為判決：原告之訴駁回。
三、兩造陳述：
    (一)原告主張：
      1.本件原告從事養殖事業已30多年，係領有養殖登記證之
        合法養殖戶，飼養面積約7公頃，面積甚大，污泥量多
        ，大小魚池10口，每2、3年均須從事魚塭整地1次，用
        污水馬達抽取每1池底面之污泥於最後1口魚池，經沈澱
        後排出池水、曬乾後，再將表面之污泥用堆高機整地收
        集，運往自己所有之鄰近土地，以充當基肥從事整地耕
        作，俾改善魚塭底層地面之環境，使之適宜水產物之生
        存，並提高育成率，另可改良農地之土壤，增加地方並
        提高單位面積生產，絕非原處分所載係採取土石外運堆
        置。
      2.原告於從事整地前，已於92年5月上旬，以口頭向被告
        所屬農業課承辦員請示及報備，實為魚塭清除污泥整地
        ，並將多餘之污泥運往自己所有鄰近土地，實施土地改
        良，係屬合法範圍。詎料於92年6月26日魚塭整地過程
        中，遭二林分局員警出面阻止，原告立即停止整地，並
        行文被告陳情。嗣經被告於92年7月15日以府農漁字第0
        920130922號函示原告之魚池得繼續整地從事養殖，因
        此原告於同年7月中旬再動工整理魚塭，並將剩餘污泥
        堆置於池邊自己土地並不外運。按正常魚塭之整理必須
        將污泥清除，不可堆置池邊，因日後經風吹雨淋，將會
        使原來之污泥重新流回魚池或破壞鄰地之自然環境，造
        成二次污染，現因被告不當處分，堆積於魚塭之污泥已
        造成傷害。
      3.原告確實為清除魚塭表面之污泥，純為改良養殖環境，
        除填置原告低窪之農地實施整地種植使用外，根本不適
        合作其他用途，且原告僅刮除污泥表面土壤約8吋至1呎
        深，絕非採取土石，亦有二林分局對受僱人陳友忠之偵
        訊筆錄可稽。原告如有採取土石之行為，應係深入地表
        2呎以上方可取得可用之土石，被告草率認定原告違反
        土石採取法第36條規定，而裁處罰鍰，實有重大違誤。
    (二)被告答辯：本件原告主張以口頭向被告農業課承辦員請示
      及核備，惟其未具正式文書，依採取土石免申辦土石採取
      許可管理辦法第3條第1項及第2項之規定，應不得視為業
      經目的事業主管機關核准。復按被告92年7月15日府農漁
      字第0920130922號函已明確告知原告之配偶謝寶蓮不得採
      取土石及外運，且未有同意原告得採取土石外運，被告依
      法處分，並無違誤。
　　理  由
一、按「採取土石，應依本法取得土石採取許可。但下列情形，
    不在此限：1.採取少量土石供自用者。2.實施整地及工程就
    地取材者。3.礦業權者在礦區內採取同一礦床共生之土石者
    。4.因天災事變緊急搶修公共工程所需者。5.政府機關辦理
    重要工程所需者。前項各款土石採取地點、面積、數量、期
    間之管理辦法，由中央主管機關定之。」、「未經許可採取
    土石者，處新臺幣1百萬元以上5百萬元以下罰鍰，直轄市、
    縣(市)主管機關並得限期令其辦理整復及清除其設施，屆期
    仍未遵行者，按日連續處新臺幣10萬元以上1百萬元以下罰
    鍰至遵行為止，並沒入其設施或機具。必要時，得由直轄市
    、縣(市)主管機關代為整復及清除其設施；其費用，由行為
    人負擔。」固為土石採取法第3條及第36條所明定。
二、本件被告以原告未經許可，擅自僱用陳友忠於系爭土地上採
    取土石並外運至他處堆置，有陳友忠偵訊筆錄、現場相片10
    張可證，乃依首揭土石採取法第36條規定，處原告100萬元
    罰鍰，並命其於文到7日內辦理整復作業及禁止繼續採取土
    石，且不得將已採取土石外運之處分，固非無據。然原告對
    其挖取系爭土地土石，為如事實欄所載係為實施整地改良之
    爭執。經查：
    (一)證人陳友忠於警訊時供稱：甲○○於92年6月18日開始僱
      用我清理他魚塭土方，因該地原來是用來養殖文蛤，土壤
      比較高，所以要把上面土壤刮除，才能養殖文蛤。該魚塭
      全部均刮除表面土壤約8吋至1呎深，因魚塭週邊沒有地方
      堆置該土方，甲○○就請我運至他所有另一處土地上堆置
      ，沒有販賣他人，也沒有運至砂石場等語。證人丙○○亦
      於本院證稱：我現任職彰化縣政府農業局，本件原告所開
      挖之芳苑鄉○○段1466地號等6筆土地係養殖用地，原告
      於92年6月26日被查獲前約1個月，曾打電話向我詢問是否
      可以開挖養殖池，我告訴他可以開挖，但不得販賣開挖之
      土石，一般舊的養殖池均會把底部污泥挖掉等語。而養殖
      場因經年以飼料餵養水產動物，長期所生水產動物排泄物
      及多餘飼料沉積池底，有礙養殖物之存活，是依前述證人
      證詞，將養殖池之底部污泥清理挖除，應屬養殖用地實施
      整地之必要行為。另經本院履勘原告所採取之污泥(已曬
      乾)，其外觀呈黑灰色、遍布貝殼、觸感較黏粘而不易剝
      落，而另處被告供承曾因盜採砂石遭裁罰之砂質，則較為
      潔淨、且甚少貝殼、觸感較為鬆散，此有本院勘驗筆錄及
      現場相片14張在卷足稽，是原告所採取係屬表土之污泥，
      始較為黏粘，並有貝殼，與盜採砂石者抽取底部泥沙，故
      外觀較為潔淨、甚少貝殼、觸感較為鬆散，自有不同。參
      諸證人陳友忠所證原告僱請其清理魚塭土方，因要將表面
      土壤刮除，才能養殖文蛤，且僅刮除表土8吋至1呎深等語
      ，原告主張其係整地清理魚塭之行為，應屬可採。
    (二)按「依本法第3條第1項第2款規定實施整地及工程就地取
      材外運土石者，以經目的事業主管機關核准為限。」固為
      採取土石免申辦土石採取許可辦法第3條第1項所明定。惟
      查土石採取法係於92年2月6日始經總統公布，上開土石採
      取許可辦法亦於92年6月25日始經經濟部發布施行。本件
      原告係於92年6月18日即開始僱工整地，斯時上開土石採
      取許可辦法尚未發布，原告自無違尚須經目的事業主管機
      關核准，始得實施整地之規定。況原告於欲實施整地前，
      亦已先行口頭向被告所屬農業局人員請示，已如前述，是
      本件原告採取實施整地之土石，自無違土石採取法第3條
      之規定。
    (三)原告配偶謝寶蓮所有坐落彰化縣芳苑鄉○○段1466地號等
      6筆土地，每筆面積均約0.5公頃，故其總面積遼闊，原告
      僱工刮除表面8吋至1呎之污泥數量亦甚為可觀，而原告將
      刮除曬乾之100台車污泥運至其兄林海濱所有之同段273、
      283、283-2地號之農地為土壤改良，此有林海濱之土地所
      有權狀(均載明地目為旱)3紙在訴願卷可憑，並經被告查
      證屬實，則被告以原告於系爭土地上採取土石數量龐大，
      且範圍廣闊，即認非屬土石採取法第3條第1項第2款所規
      定之實施整地行為，尚非可採。
三、綜上所述，被告遽認原告實施整地行為為非法採取土石，而
    為裁處原告100萬元罰鍰，並命其於文到7日內辦理整復作業
    及禁止繼續採取土石，且不得將已採取土石外運之處分，即
    有違誤。訴願決定未予糾正，仍予維持，亦有不合。原告執
    此指摘，為有理由，合將訴願決定及原處分均予撤銷，用昭
    折服。
據上論結，本件原告之訴為有理由，依行政訴訟法第195條第1項
前段、第98條第3項前段，判決如主文。
中　　華　　民　　國　　94　　年　　8　　月　　 4 　  日
                第二庭審判長法  官　王茂修
                            法  官　莊金昌
                            法  官　王德麟
以上正本證明與原本無異。
如不服本判決，應於判決送達後20日內向本院提出上訴書狀，其
未表明上訴理由者，應於提起上訴後20日內向本院提出上訴理由
書(須依對造人數附具繕本)；如於本判決宣示或公告後送達前提
起上訴者，應於判決送達後20日內補提上訴理由書(須附繕本)。
未表明上訴理由者，逕以裁定駁回。
提起上訴應預繳送達用雙掛號郵票390元(34元及5元郵票各10份)。
中　　華　　民　　國　　94　　年　　8　　月　　 4 　  日
　　　　　　　　　　　　　　書記官　蔡宗融
